【裁判字號】    96,訴,1204
【裁判日期】    970321
【裁判案由】    拆屋還地等
【裁判全文】
臺灣士林地方法院民事判決              96年度訴字第1204號
原      告  丙○
訴訟代理人  曾海光律師
被      告  甲○○
                        號2樓.
            乙○○
上列  二人  彭志傑律師
訴訟代理人
上列當事人間拆屋還地等事件，本院於民國97年3 月5 日言詞辯
論終結，判決如下：
    主  文
被告乙○○應自坐落臺北市○○區○○段二小段三三三地號土地
上，如附圖所示Α部分棚架（面積三七‧五三平方公尺）、Β部
分磚造平房（面積五九‧五○平方公尺，門牌號碼：臺北市○○
區○○路七巷十三號）遷出。
被告甲○○應將第一項所示棚架、磚造房屋拆除，並將所占用坐
落臺北市○○區○○段二小段三三三地號如附圖所示Α部分（面
積三七‧五三平方公尺）、Β部分（面積五九‧五○平方公尺）
土地返還原告及其他全體共有人。
被告甲○○應給付原告新臺幣陸仟壹佰柒拾伍元，並自民國九十
三年一月一日起，至返還第二項之土地予原告及其他全體共有人
之日止，按月給付原告新臺幣佰捌拾捌元。
原告其餘之訴駁回。
訴訟費用由被告負擔四分之一，餘由原告負擔。
    事實及理由
一、原告起訴主張：原告為坐落臺北市○○區○○段2 小段333
    地號土地（下稱：系爭土地）共有人之一。系爭土地如附圖
    所示A 、B 部分（面積合計97.03 平方公尺），其上坐落有
    門牌號碼為臺北市○○區○○路7 巷13號房屋（下稱：系爭
    房屋），原為原告先祖謝文周所建，謝文周之各派下子孫早
    已辦理分割土地在案，被告甲○○既非系爭土地之所有權人
    ，亦未經系爭土地所有權人同意，自不得於系爭土地上違法
    另行整建系爭房屋。另系爭房屋現為被告乙○○即甲○○之
    子所占有中。為此依民法第767 條規定，為系爭土地共有人
    全體之利益，訴請被告乙○○自系爭房屋遷出；並訴請被告
    甲○○拆除坐落如附圖所示A 、B 部分土地上之建物，並將
    占用之土地返還原告及其他全體共有人。另就被告甲○○占
    用系爭土地384 平方公尺之範圍，依不當得利法律關係，請
    求被告甲○○自民國81年8 月10日起，至返還其系爭土地之
    日止之占用期間，按土地申報地價年息10% 、原告就系爭土
    地應有部分四分之一範圍計算，請求被告甲○○按月給付原
    告新臺幣（下同）1,536 元。並聲明：(一)被告乙○○應自坐
    落系爭土地上如附圖所示建物遷出。(二)被告甲○○應將第1
    項所示建物拆除，並將其所占用之系爭土地返還原告及其他
    全體共有人。(三)被告甲○○應自81年8 月10日起至返還其系
    爭土地之日止，按月給付原告1,536 元。
二、被告則以：系爭建物係於日治時期，由兩造之先祖所興建之
    土角厝，並由先祖贈與並交付被告甲○○父親占有使用，再
    由其贈與被告甲○○，嗣後經被告甲○○重建為現今之磚造
    房屋。原告雖系爭土地之共有人，惟其既因繼承而取得，則
    應承受被繼承人財產上之一切權利、義務，從而先祖既已將
    系爭房屋贈與被告甲○○父親，則同意並容忍被告甲○○父
    親占有使用系爭土地此一義務，應由原告所繼承。又系爭土
    地為保護區之土地，房屋拆除後原告亦無從為任何利用，僅
    以損害被告為主要目的，顯屬權利濫用。另原告請求給付自
    81年8 月10日起至拆除系爭建物並返還系爭土地之日止，相
    當於租金之不當得利部分，其時效應適用租金請求權之5 年
    時效，被告爰主張時效抗辯。退步言之，系爭土地所在位置
    係保護區，收益極低，原告請求以申報地價年息10% 計算相
    當於租金之不當得利，顯然過高。另系爭建物現為被告乙○
    ○占有使用中，然被告所占用之系爭土地僅系爭建物坐落部
    分（如附圖所示A 、B 部分，面積合計97. 03平方公尺），
    系爭土地其餘部分並非原告占有等語，資為抗辯。並聲明求
    為判決駁回原告之訴。
三、原告主張為系爭土地共有人，被告甲○○為系爭坐落其上，
    門牌號碼臺北市○○區○○路7 巷13號房屋之事實上處分權
    人，曾將原土角厝房屋全面改建為現今磚造房屋。系爭房屋
    占用系爭土地如附圖所示Α、Β部分面積合計97.03 平方公
    尺（含Α部分棚架37.53 平方公尺、Β部分磚造平房59.50
    平方公尺），現為被告乙○○居住使用中等事實，有原告所
    提土地登記謄本、照片（本院96年度湖調字第175 號卷第9-
    13頁），本院依職權函調之房屋稅籍證明（本院卷第17頁）
    ，並經本院現場勘驗查明，囑託臺北市士林地政事務所製有
    如附圖所示複丈成果圖在卷可稽（本院卷第40頁、45-46 頁
    ），自堪信為真實。至被告雖以前揭情詞置辯，惟查：
  (一)被告抗辯系爭房屋係兩造先祖所建，贈與並交付被告甲○○
    之父，原告有繼承先祖容忍被告房屋使用系爭土地之義務等
    事實，為原告所否認，被告就兩造間因繼承而有「土地使用
    容忍義務」之債權債務關係，未能舉證以實其說，自難認為
    真實。
  (二)又按契約未定期限者，借用人應於依借貸之目的使用完畢時
    返還之，民法第470 條定有明文。被告甲○○之父縱因受贈
    坐落系爭土地之房屋而可認原告先祖有提供房屋基地之使用
    借貸合意，此一未定期限之使用借貸關係，係以繼續使用原
    贈與房屋為目的，應以使用系爭土地之目的完畢，即其無繼
    續居住原受贈房屋或該房屋不堪使用時，為返還期限屆至之
    時（最高法院17年上字第626 號判例、87年臺上字第2095號
    判決意旨參照）。查被告甲○○自認伊父親原受贈之「土角
    厝」房屋業因不堪使用而經全面改建為現今之磚造房屋，是
    縱有被告抗辯之房屋基地使用借貸關係，亦應認業因原土角
    厝房屋之滅失而期限屆至，全面改建後之系爭房屋，非得基
    於期限已屆至之使用借貸關係繼續占用系爭土地
  (三)又按權利之行使，不得違反公共利益或以損害他人為主要目
    的，固為民法第148 條第1 項所明定。倘權利之行使，自己
    所得利益極少而他人及國家社會所受之損失甚大，非不得視
    為以損害他人為主要目的。惟行使權利，是否以損害他人為
    主要目的，應就權利人因權利行使所能取得之利益，與他人
    及國家社會因其權利行使所受之損失，比較衡量以定之（最
    高法院88年度臺上字第357 號、89年度臺上字第855 號判決
    意旨參照）。本件被告甲○○享有事實上處分權之系爭房屋
    ，為一磚造平房，依房屋稅籍證明所載，課稅現值僅為8 萬
    200 元，連同房屋及附屬棚架，占用系爭土地面積達97.03
    平方公尺，以土地公告現值每平方公尺6,000 元計算，占用
    土地價值為58萬2,180 元，與被告拆除建物所受之損害比較
    衡量結果，顯難認原告所得利益極少而被告所受之損失甚大
    而有權利濫用之情形。
四、按所有人對於無權占有或侵奪其所有物者，得請求返還之；
    各共有人對於第三人，得為共有人全體之利益，請求回復共
    有物，民法第767 條、第821 條分別定有明文。查原告為系
    爭土地之共有人之一，被告甲○○為系爭房屋事實上處分權
    人，系爭房屋現為被告乙○○占有使用等事實已如前述，兩
    造間復無債權約定、物權設定作為被告占有使用系爭土地之
    權源，自屬無權占有，是原告訴請被告乙○○應自坐落系爭
    土地如附圖所示Α部分（面積37.53 平方公尺）、Β部分（
    面積59.50 平方公尺）之系爭房屋遷出，被告甲○○應將坐
    落其上之系爭房屋拆除，將占用之系爭土地Α部分（面積37
    .53 平方公尺）、Β部分（面積59.50 平方公尺）土地返還
    原告及其他全體共有人，應屬有據，應予准許。至原告主張
    系爭土地除上開Α、Β部分外，亦為被告占有中之事實，為
    被告所否認，依本院現場勘驗結果，亦難認系爭土地除房屋
    、棚架坐落部分外，被告就系爭土地其餘部分亦有事實上管
    領之力，原告復未能就此舉證以實其說，原告就附圖所示Α
    、Β部分外之其餘土地訴請被告返還，即難認為有據。
五、至原告訴請被告甲○○占用土地不當得利部分：
  (一)按無法律上之原因而受利益，致他人受損害者，應返還其利
    益；不當得利之受領人，依其利益之性質或其他情形不能返
    還者，應償還其價額，民法第179 條、第181 條但書分別定
    有明文。又按無權占用他人之土地，可能獲得相當於租金之
    利益為社會通常之觀念，而土地所有人因此受有相當於租金
    之損害，自得依民法第179 條前段之規定，請求相當於租金
    之不當得利（最高法院61年台上字第1695號判例意旨參照）
    。次按租用基地建築房屋，其租金以不超過土地申報總價額
    年息百分之十為限，土地法第105 條、第97條規定甚明。又
    所謂土地之總價額，土地法施行法第25條規定，依法定地價
    ；而法定地價，依土地法第148 條規定，係為土地所有人依
    該法規定所申報之地價。查系爭土地90至92年度申報地價均
    為每平方公尺2,300 元，93年1 月以後申報地價則為每平方
    公尺2,400 元，有土地公告地價資料在卷可稽。另經本院現
    場勘驗之結果，前系爭土地位於山區，附近均為樹林，旁鄰
    錦繡山林社區，自系爭土地至該社區步行約3-5 分鐘，至金
    龍路上則需步行10分鍾左右，金龍路上始有公車、市場及國
    小；又系爭占用部分含房屋及棚架，房屋為1 層磚造平房，
    內部格局為1 廳2 房及廚房，現使用之房間僅1 間，另間房
    間供放置運動器材，客廳則僅擺放簡易椅、櫃（均見本院卷
    第40、41頁勘驗筆錄），是綜合審酌土地之位置、工商業繁
    榮程度、被告利用基地之經濟價值及所受利益等因素，本院
    認前開土地租金以申報地價年息8%計算為相當，原告主張應
    以申報地價10% 計算，仍嫌過高。據上，原告按其系爭土地
    應有部分1/4 ，請求被告甲○○給付自91年8 月13日起，至
    92年12月31日止之不當得利合計6,175 元（計算式：2300×
    97.03 ×8%× (1+140/365） ÷4=6175，元以下四捨五入，
    下同）；另請求自93年1 月1 日起，至返還占用土地之日止
    ，按月給付388 元（計算式：2400×97.03 ×8%÷12÷4=38
    8） 為有理由，應予准許。
  (二)關於原告逾前開應准許部分外之請求：
  1.查被告甲○○有事實上處分權之系爭房屋，連同附屬棚架占
    用面積為97.03 平方公尺已如上揭四部分所述，原告就系爭
    土地其餘286.97平方公尺（計算式：384-97.03=286.97）部
    分一併請求不當得利，自難認有據。
  2.按租金之請求權因5 年間不行使而消滅，既為民法第126 條
    所明定，至於終止租約後之賠償與其他無租賃契約關係之賠
    償，名稱雖與租金異，然實質上仍為使用土地之代價，債權
    人應同樣按時收取，不因其契約終止或未成立而謂其時效之
    計算應有不同（最高法院49年臺上字第1730號判例意旨）。
    又無法律上之原因而獲得相當於租金之利益，致他人受損害
    時，如該他人返還利益請求權已逾租金短期消滅時效之期間
    ，對於相當於已罹消滅時效之租金之利益，不得依不當得利
    之法則，請求返還（最高法院65年度第5 次民庭庭推總會議
    決定(二)）。依最高法院上開判例及決議意旨，本件原告請求
    被告甲○○給付相當於租金之不當得利，其消滅時效期間應
    為5 年。查本件原告迄96年8 月13日起訴時始發生中斷時效
    之效果（民法第129 條第1 項第3 款），是原告關於91年8
    月12日（含當日）前之不當得利，因至遲於91年8 月13日即
    得請求，計算至96年8 月12日24時止即罹於5 年之消滅時效
    期間，被告既已提出時效抗辯，原告訴請被告甲○○給付81
    年9 月10日至91年8 月12日期間之不當得利，自應認為無理
    由。
六、從而，原告本於上揭原因事實，依民法第767 條規定，請求
    ：(一)被告乙○○應自坐落系爭土地如附圖所示Α部分棚架（
    面積37. 53平方公尺）、Β部分磚造平房（面積59.50 平方
    公尺，門牌號碼：臺北市○○區○○路7 巷13號）遷出。(二)
    被告甲○○應將前項所示棚架、磚造房屋拆除，並將所占用
    系爭如附圖所示Α部分（面積37.53 平方公尺）、Β部分（
    面積59.50 平方公尺）土地返還原告及其他全體共有人。(三)
    被告甲○○應給付原告6,175 元，並自93年1 月1 日起，至
    返還占用土地予原告及其他全體共有人之日止，按月給付原
    告338 元，為有理由，應予准許。逾上述應准許部分之請求
    ，則為無理由，應予駁回。
七、本件事證已臻明確，其餘兩造、主張、陳述暨所提之證據，
    經審酌均與本院前揭判斷不生影響，爰不一一詳予論述，附
    此敘明。
八、據上論結，原告之訴為一部有理由，一部無理由，並依民事
    訴訟法第79條，判決如主文。
中    華    民    國    97    年    3     月    21    日
                  民事第二庭  法  官  王本源
以上正本證明與原本無異。
如對本判決上訴，應於判決送達後20日內向本院提出上訴狀。
中    華    民    國    97    年    3     月    26    日
                              書記官  陳淑女


司法院資訊處製作；財團法人民間司法改革基金會備份。
